【裁判字號】    97,易,567
【裁判日期】    980716
【裁判案由】    侵占
【裁判全文】
臺灣桃園地方法院刑事判決               97年度易字第567號
公  訴  人  臺灣桃園地方法院檢察署檢察官
被      告  丙○○
選任辯護人  彭成青律師
上列被告因侵占案件，經檢察官提起公訴（95年度調偵字第593
號），本院判決如下︰
    主  文
丙○○為他人處理事務，意圖為自己不法之利益，而為違背其任
務之行為，致生損害於本人之財產，處有期徒刑壹年捌月。
    事  實
一、丙○○係郭許環（已歿）之外孫女，因父母離異自小與郭許
    環同住在桃園縣桃園市○○路566 號住處，與郭許環本感情
    甚篤，郭許環並因丙○○照顧其日常生活起居產生信任，遂
    自87年間起將其帳戶金錢管理之事務委託丙○○處理，而係
    為他人處理事務之人。嗣於民國89年間，丙○○因結婚無法
    接郭許環至夫家同住，致郭許環轉而投靠其子乙○○，丙○
    ○因恐郭許環或將因此把財產全數贈與乙○○，致其本身長
    年照料郭許環生活起居之付出未獲回報，而心生不滿，是此
    期間雖仍續由丙○○替郭許環管理帳戶、投資理財，惟雙方
    感情已逐漸生變。自87年間郭許環將帳戶交由丙○○管理之
    日起至93年年初農曆過年前某日止，丙○○為替郭許環從事
    定期存款等理財行為，而陸續前往桃園縣桃園市○○路○ 段
    300 號「玉山商業銀行桃園分行」、桃園縣桃園市○○路35
    7 號「桃園信用合作社永興分行」、桃園縣桃園市○○路○
    段258 號「第一銀行」，將郭許環於前開行庫之帳戶內金錢
    之提領或分筆匯出，前後共計新臺幣（下同）1,500 萬元。
    至93年5 月間，郭許環向丙○○催討上開款項後，丙○○竟
    即心生貪念，意圖為自己不法之利益，將上開1,500 萬元據
    為己有而拒不返還，嗣後更否認有何替郭許環從事投資理財
    之情，而違背受委託理財之人基於信賴關係應負之金錢返還
    義務，經郭許環向臺灣桃園地方法院檢察署檢察官提出告訴
    ，始悉上情。
二、案經郭許環訴由臺灣桃園地方法院檢察署檢察官偵查起訴。
    理  由
甲、證據能力部分
一、按被告以外之人於審判外之言詞或書面陳述，除法律有規定
    者外，不得作為證據；被告以外之人於偵查中向檢察官所為
    之陳述，除顯有不可信之情況者外，得為證據；被告以外之
    人於檢察事務官、司法警察官或司法警察調查中所為之陳述
    ，與審判中不符時，其先前之陳述具有較可信之特別情況，
    且為證明犯罪事實存否所必要者，得為證據；被告以外之人
    於審判中有下列情形之一，其於檢察事務官、司法警察官或
    司法警察調查中所為之陳述，經證明具有可信之特別情況，
    且為證明犯罪事實之存否所必要者，得為證據：一、死亡者
    ，刑事訴訟法第159 條第1 項、第159 條之1 第2 項、第15
    9 條之2 、第159 條之3 第1 款分別定有明文。經查：
（一）本件證人即告訴人郭許環，證人乙○○、甲○○、王進興
      、王復國、秦王寶珠、黃睿寬、黃睿泳、鄭耀舜於檢察官
      訊問時經具結後所為之證述，其性質雖屬傳聞證據，惟本
      院審酌證人郭許環為自陳係本件被害人；證人乙○○、甲
      ○○分別為郭許環之子、媳，並均稱曾聽聞郭許環陳述其
      與被告丙○○間之金錢糾紛問題；證人王進興、王復國、
      秦王寶珠、黃睿寬、黃睿泳、鄭耀舜則分別自稱係曾聽聞
      告訴人郭許環表示欲將財產贈與被告丙○○之人，渠等證
      詞對認定犯罪事實之存否均有其必要性，且上開證人於檢
      察官偵查中，分別經檢察官諭知證人有具結之義務及偽證
      之處罰並命朗讀結文具結擔保其證言之真實性後，以證人
      身分，於檢察官面前完整、連續陳述其親身經歷，且查無
      違法取證之瑕疵存在，應無顯不可信之情形，依刑事訴訟
      法第159 條之1 第2 項之規定，自均得為證據。
（二）至證人乙○○、甲○○於警詢中所為證述，雖均亦屬傳聞
      證據，惟該警詢過程查無違法取證之瑕疵存在，證人乙○
      ○、甲○○於警詢中之證述係出於其自由意志，另查，本
      院審理中業已傳喚乙○○、甲○○到庭以證人身分作證，
      並准許被告對乙○○、甲○○當庭及先前陳述進行詰問，
      此有本院審判筆錄在卷可考。即已賦予被告對於證人乙○
      ○、甲○○對質詰問機會，因之，參諸刑事訴訟法159 條
      規定之立法意旨原即在保障被告之對質詰問權以觀，證人
      乙○○、甲○○於審判外之警詢中所為之證述既已經被告
      於本院審理中經交互詰問予以核實，則乙○○、甲○○於
      審判外陳述與審判中之證述意旨相符之部分，其屬傳聞證
      據之瑕疵，應已治癒，業可認非仍屬傳聞，而已無依該條
      規定排除之必要，因認亦得為證據。
（三）另本件證人即告訴人郭許環於警詢中所為之證述，固亦屬
      傳聞證據，惟證人郭許環業已死亡，又如後述之理由，證
      人郭許環於警詢中之證述應具有可信之特別情況，且為證
      明犯罪事實之存否所必要者，因認得為證據。
二、次按私人錄音、錄影之行為所取得之證據，應受刑法第315
    條之1 與通訊保障及監察法之規範。私人違反此規範所取得
    之證據，固應予排除，惟依通訊保障及監察法第29條第3 款
    規定：「監察者為通訊之一方或已得通訊之一方事先同意，
    而非出於不法目的者，不罰」，通訊之一方非出於不法目的
    之錄音，所取得之證據，即無證據排除原則之適用（最高法
    院92年度臺上字第2677、94年度臺上字第1619號判決意旨參
    照）。又私人錄音，若所竊錄者係對話之一方，則對他方而
    言其秘密通訊自由並無受侵害可言，是若被告與竊錄者對話
    中曾自白犯罪，而其自白於錄音當時並非出於強暴、脅迫、
    利誘等不正之方法，且與事實相符者，基於證據保全之必要
    性及手段方法之社會相當性之考量，仍應承認其證據能力。
    查本件告訴人郭許環所提出其與被告丙○○於93年5 月24日
    之電話錄音，既係由談話之一郭許環所錄製，且郭許環錄音
    之目的乃係為保護自身權益而蒐證，並非出於不法，依上開
    說明，該電話錄音即無證據排除原則之適用，亦有證據能力
    。
三、另本件認定事實所引用之本件卷證所有證據（文書證據、物
    證等證據）等證據，檢察官、被告及其選任辯護人並未主張
    排除前開書證、物證之證據能力，且迄於本院言詞辯論終結
    前均未表示異議，本院審酌前開書證、物證並無證據證明係
    公務員違背法定程序所取得，亦無刑事訴訟法第159 條之4
    之顯有不可信之情況與不得作為證據之情形，本件認定事實
    所引用之本件卷證所有證據（文書證據、物證等證據），亦
    均認為有證據能力。
乙、認定犯罪事實之依據及理由
一、訊據被告丙○○固坦承曾替告訴人郭許環管理帳戶，惟否認
    有何公訴人所指犯行，先於檢察官訊問時辯稱：我不否認我
    有收下郭許環之取款現金，郭許環有把錢交給我，但那是贈
    與給我云云，嗣於偵查及本院審理中復另改稱：我沒有欠郭
    許環1,500 萬元，根本沒有這筆錢存在，郭許環只有大概44
    0 萬元在我這，我只是為了哄郭許環才順著她的話說，我對
    郭許環很孝順，郭許環沒有收入，平日都還是我貼錢照顧她
    云云。惟查：
（一）被告丙○○於檢察官訊問時一度供稱：「因為我外婆都認
      為我欠她1,500 多萬元，實際上『她將帳戶交給我管理時
      』只有400 多萬元。」等語，而坦認證人即告訴人郭許環
      確曾將帳戶交由其本人管理，又被告丙○○所稱告訴人郭
      許環係將其所有之帳戶、金錢交由被告丙○○代為理財一
      節，復與證人即郭許環之子乙○○於本院審理中供稱：「
      （檢察官問：郭許環搬離民生路跟你同住之後，有無跟你
      說她的存摺或印章放在何處？）她跟我說他的錢都不見的
      時候，就有把存摺拿給我看，但是印章沒有。」、「（檢
      察官問：你的印象中，你打開存摺時，裡面真的都沒有錢
      了嗎？）好像剩下1,000 多元。（檢察官問：你有無問你
      媽媽怎麼存摺裡只剩1,000 多元？）我有問。我媽媽說她
      的錢被被告轉到她自己都搞不清楚。」、「（審判長問：
      你母親跟你說被告把他的錢轉來轉去，如何轉？）要買基
      金、轉定存或是從什麼管道可以減少稅賦。（審判長問：
      從你母親講的話，她的意思是指被告幫你母親理財？）是
      。」等語；證人即乙○○之妻甲○○於本院審理中證稱：
      「（檢察官問：你們夫妻有無當場問郭許環為何錢被被告
      拿去？）我婆婆說她叫被告去處理定存的續存。我婆婆告
      訴我她把她所有的錢都交給被告處理，但是怎麼處理，我
      婆婆沒有告訴我。（檢察官問：你們夫妻當場有無追問妳
      婆婆說為何錢交給被告去處理還有辦理定存的續存，最後
      錢為何會沒有？）我婆婆說她全都交給被告處理，但是她
      也不知道被告是如何把她的錢搞走的。」等語，互核相符
      。另參諸玉山商業銀行桃園分行93年12月28日玉桃園字第
      04122402號函及函附之郭許環帳戶（帳號0000000000000
      號）自開戶日起至93年6 月之存提款交易明細、桃園信用
      合作社永興分行93年12月28日桃信總字第3049號函及函附
      之郭許環帳戶（帳號0000000000-0號）自89年6 月起至93
      年6 月底之存提款交易明細、第一銀行94年12月5 日一北
      桃字第016 號函及函附之郭許環帳戶（帳號00000000000
      號）自89年6 月至91年12月之存提明細表等件，上開郭許
      環之帳戶確有丙○○所經手之資金進出，丙○○並曾自前
      開帳戶取得款項，又觀諸告訴人郭許環所提出其與被告丙
      ○○於93年5 月24日之電話錄音內容，其中雙方對話曾提
      及：「（郭許環：用你的名字存就對。）丙○○：當然要
      我賠，不然要誰賠。（郭許環：喔，那天我問你，怎麼用
      你的名，你說你幫我用你的名字存的就對了？）丙○○：
      對啊。」，是以被告丙○○係為告訴人郭許環處理投資理
      財事務，郭許環並同意將金錢轉入丙○○帳戶內而移轉所
      有權予丙○○，俾利丙○○進行資金運用調度之管理一節
      ，堪以認定。
（二）次查，證人郭許環於93年5 月24日撥打電話與被告丙○○
      討論本案系爭1,500 萬元之解決方式，雙方對話內容略以
      ：「（丙○○：我請假一個早上，我要到銀行去辦你的事
      情。）郭許環：要到銀行辦我的什麼事情？（丙○○：要
      把它拿回來）郭許環：多少要拿回來？（丙○○：1,000
      萬要拿回來。）郭許環：喔，1,000 萬哦。（丙○○：是
      啊。）郭許環：你上次不是說1,600 萬都要拿回來？（丙
      ○○：哪有可能現在全拿回來？）郭許環：不然你那時候
      怎麼說，不是說1,600 萬要全部拿回來？（丙○○：我那
      時跟你說1,600 萬。）郭許環：ㄟ。（丙○○：你愈要跟
      我揩油，愈揩愈多。）郭許環：不然你說多少？（丙○○
      ：1,500 萬而已。）郭許環：1,500 而已是嗎？你不是說
      全部要幫我拿回來，我幫你用掉的費用，你都要幫我扣到
      ，你當時不是這樣說嗎？（丙○○：我說那時我幫你放進
      去，並不是同一批放進去。頭一次放進去那筆是1,000 萬
      ，現在我要幫它拿回來，我自己要倒貼10幾萬出去，我賠
      好了，算我衰好了，算你有錢，我以後也不再去幫你的事
      了。）郭許環：喔。（丙○○：另外500 萬，我沒辦法，
      就算我現在要賠錢要拿回來，我也拿不回來。）郭許環：
      怎樣？（丙○○：那是有規定，要時限到才可以。）郭許
      環：那你那時寄時有什麼規定？（丙○○：就是這種規定
      。）郭許環：喔，你跟我拿的那些。（丙○○：是啊。）
      郭許環：總共1,500 萬，你要先還我1,000 萬是嗎？（丙
      ○○：是啊。）郭許環：那500 萬是要跟你綁怎樣？（丙
      ○○：他要以後才可以還你。）郭許環：以後，是到1 年
      ，還是到期？（丙○○：要到年。）郭許環：到年？（丙
      ○○：到年以後，到期還要5 年。）郭許環：嗯。（丙○
      ○：到年，明年拿出來，我自己還要賠差不多還要賠10多
      萬出去。我把它拿出來還你就對。）郭許環：喔。」、「
      郭許環：那我那些錢，你給我寄、算一算起來很多年吧？
      （丙○○：哪有到好多年，我以前賺的早都還給你，利息
      也還給你，我只是今年年初過年前，冬天的時候，我不問
      你：『阿嬤，現在到期了我要拿出來，現在還有一筆利息
      有2 塊半，我要存下去』，你跟我說好。）郭許環：你說
      我再拿給你的。（丙○○：我跟你說現在要放久一點就對
      了。）郭許環：喔，你跟我說要再放久一點。（丙○○：
      你跟我說好，現在臨時跟我說不要，好我1,000 萬先提出
      來，1,000 萬就賠一些利息，我自己了，我自己提出來還
      你，我自己賠10多萬。郭許環：現在說1,000 萬你要賠，
      你要拿來還我。（丙○○：另那500 萬要到明年，明年提
      出來要賠10多萬，我再提出來還你。）」、「郭許環：你
      說我的錢哪時才可以領？（丙○○：反正，2 個星期我會
      還你1,000 萬。）郭許環：1,000 萬對啦，你說那1,500
      萬呢？那個500 ？（丙○○：500 萬明年。）郭許環：要
      明年？（丙○○：明年又不是到期呢。）郭許環：明年又
      不是到期喔，你說要賠10萬才可以領出來。（丙○○：是
      啊。）郭許環：用你的名字存的就對。（丙○○：當然要
      我賠，不然誰要賠。）郭許環：喔，那天我問你，怎麼用
      你的名，你說你幫我用你的名字存的就對了？（丙○○：
      對啊。）」、「郭許環：你說那1,000 萬要先還我，那另
      外500 萬方便的話都給我。（丙○○：就是不方便，要到
      明年才可以，不然要逼死我嗎？又不是不還你。）」、「
      郭許環：你說我的錢哪時才可以領？（丙○○：反正，2
      個星期我會還你1,000 萬。）郭許環：1,000 對啦，你說
      那1,500 萬呢？那個500 ？（丙○○：500 萬明年。）郭
      許環：要明年？（丙○○：明年又不是到期呢。）郭許環
      ：明年又不是到期喔，你說要賠10萬才可以領出來。（丙
      ○○：是啊。）郭許環：用你的名字存的就對。（丙○○
      ：當然要我賠，不然誰要賠。）郭許環：喔，那天我問你
      ，怎麼用你的名，你說你幫我用你的名字存的就對了？（
      丙○○：對啊。）」、「郭許環：喔，你說那1,500 萬，
      要先還我1,000 萬，那500 萬要到哪個時候？（丙○○：
      明年啦。）郭許環：明年這個時候。（丙○○：對啦，明
      年這個時候去跟人家拿出來，我也要賠10多萬。）郭許環
      ：時間未到，你要補是嗎？（丙○○：當然要補，當時我
      有跟你說，我跟你問過，阿嬤這利息較高，你說好啊，放
      下去，我就幫你放下去也好，最少也不會被騙去，你也有
      錢可以用啊，現在，我說什麼你也完全聽不進去，你現在
      只有想你自己而已，好啦，我看你現在可以活多好，我就
      來看。）」「郭許環：我現在記憶不好，你說那1,000 萬
      哪時要還我？（丙○○：2 個星期後。）」、「郭許環：
      我現在、我現在重錢的人，你1 千萬2 星期後還我？5 00
      萬你說多久？（丙○○：1 年後。）郭許環：你說多久？
      （丙○○：1 年。）郭許環：喔，1 年後才要還我，可以
      領是什麼時候？（丙○○：跟你講1 年後最快。）郭許環
      ：啊這1 年內難道沒辦法？（丙○○：沒辦法就是沒辦法
      ，1 年後領出來，還要賠錢給人。）郭許環：1 年後領出
      來，要賠錢給人？（丙○○：當然，那個要放5 年，你瞭
      解嗎？你永遠只想自己，有在想別人嗎？）郭許環：那現
      在假如要？（丙○○：我現在跟你講好，我這1,000 萬還
      你後，你沒回頭路，我不會讓你再來依賴我。）郭許環：
      不能再依賴你，到時候你這500 萬你要怎麼還我？（丙○
      ○：時間到我就還你，1 塊半毛都不會少。）郭許環：你
      說明年幾月，你跟我講？（丙○○：就明年現在。）郭許
      環：現在5 月，明年5 月，我記憶不好，你不就還要再通
      知我？（丙○○：我當然會通知你。）」、「郭許環：你
      不要再來往了。（丙○○：當然不要，你也沒有回頭路了
      ，就算你將來要再拿錢來拜託阿妹仔再把錢存進去讓我有
      利息錢可領，我也沒辦法。）」、「（丙○○：我們就當
      打平了，就當我報答你的恩情。）郭許環：喔，報答我。
      （丙○○：以後我們就不要往來。）郭許環：就像你跟我
      拿的那些錢，你幫我領出來的錢，你要賠人家就對。（丙
      ○○：當然我要賠。）郭許環：喔，要賠就當你要報答我
      的恩情，以後你就不要跟我來往就對了？（丙○○：免來
      往了。）郭許環：喔。」此有本院98年5 月25日勘驗筆錄
      在卷可稽。揆諸上開對話內容所示，被告丙○○確曾於93
      年年初農曆過年前，即受告訴人郭許環之託以丙○○之名
      義辦理2 筆各為1,000 萬元、500 萬元，合計為1,500 萬
      元之定期存款，並曾於93年年初農曆過年前經郭許環之同
      意，由丙○○辦理到期續存，而於上開對話中，郭許環多
      次表示欲取回定期存款1,500 萬元，丙○○並向郭許環解
      釋該2 筆各為1,000 萬元、500 萬元之定期存款之來龍去
      脈、續存時間、存款可解約時間、解約所需賠付之利息金
      額、該2 筆定期存款之存款名義人、丙○○可分別償還上
      開2 筆存款之期間等細節，且雙方就上開事項復反覆詢問
      、確認數次，其間被告丙○○並曾抱怨日後將不再接受郭
      許環委託代為辦理銀行存款，是被告丙○○確曾於93年年
      初農曆過年前某日，受告訴人郭許環之託以丙○○之名義
      辦理2 筆各為1,000 萬元、500 萬元定期存款之續存，而
      為郭許環處理理財事務無訛。至被告丙○○固辯稱並無該
      筆1,500 萬元之存在，其僅係為安撫郭許環，始遷就郭許
      環之談話內容，郭許環至多僅有440 萬元在其身上云云。
      惟查，告訴人郭許環撥打電話予被告丙○○索討由丙○○
      代為辦理之定期存款，並向丙○○表示要取回之金額係「
      1,600 萬元」之際，被告丙○○即語氣不滿，並指責郭許
      環此舉顯係「揩油」且「愈揩愈多」，待郭許環詢問丙○
      ○正確金額究竟多少，丙○○旋即主動回答「1,500 萬元
      而已」。是倘被告丙○○所稱1,500 萬元此一金額純屬虛
      妄，僅係為安撫郭許環，則丙○○大可逕自附和郭許環所
      述金額1,600 萬元，此豈非更可達其安撫郭許環之目的，
      何以竟有徒為虛構之差額100 萬元而指責郭許環「揩油」
      ，反可能因此造成郭許環不悅之理？又倘告訴人郭許環確
      僅委託被告丙○○處理440 萬元之金額，而被告丙○○復
      認告訴人郭許環所述金額有誤，甚且因此認郭許環係在「
      揩油」，而未慮及是否安撫郭許環一節，僅欲向郭許環說
      明確實數額以糾正郭許環，則丙○○大可將440 萬元此一
      金額據實以告即可，何有竟需徒增本身積欠郭許環之債務
      至1500萬元此一龐大金額之理？再者，參以前開對話錄音
      內容勘驗結果，被告丙○○與告訴人郭許環對話過程中，
      對郭許環多所怨懟，甚且以「好啦，我看妳現在可以活多
      久，我就來看。」、「我現在跟妳說白一點，孝順你也已
      經作過了，過去我用我的感情去作了，現在妳好命啊，妳
      逼我去死，我沒可能給妳逼我去死，我看破妳。」、「對
      啦，我現在在等現金，我這間房子賣掉啦！我兩個孩子賣
      掉還你啦！這樣高興嗎？」等尖銳語句語譏諷郭許環，甚
      且以不相往來相脅，對話內容全無被告丙○○順服、遷就
      告訴人郭許環所言之情，是被告丙○○所辯其於前開對話
      中所稱曾以其名義替郭許環辦理1,500 萬元定期存款一節
      純屬虛妄，該1,500 萬元係子虛烏有，其僅係為哄騙安撫
      郭許環始為如上陳述云云，顯係卸責之詞，洵無足採。而
      被告丙○○嗣後全盤否認曾受郭許環之託處理上開1,500
      萬元之定期存款事宜，顯已將該筆款項據為己有而拒絕返
      還，其違背受委託理財之人基於信賴關係應負之金錢返還
      義務之事實，已堪認定。
（三）至證人王進興、王復國、秦王寶珠、黃睿寬、黃睿泳、鄭
      耀舜等人於檢察官訊問時，固均分別證稱曾聽聞郭許環表
      示丙○○較乙○○孝順，欲將財產贈與丙○○等語。惟查
      ，證人王進興僅係告訴人房屋之監工、證人王復國僅為載
      送告訴人前往醫院就診之計程車司機、證人秦王寶珠僅係
      探病時偶遇郭許環之人，而證人黃睿寬、黃睿泳、鄭耀順
      僅分別係替告訴人從事房屋石綿瓦、水電、屋頂裝修之工
      人，與告訴人郭許環或被告丙○○之交情均非深刻，相較
      於郭許環、丙○○2 人之親屬關係而言，均僅屬外人而已
      ，是前開證人個別於偶然情況下所聽聞告訴人郭許環抒發
      之感嘆，殊難認即係告訴人郭許環與被告丙○○雙方間金
      錢、親情互動之糾葛或全貌。況揆諸上開告訴人郭許環與
      被告丙○○之電話錄音，雙方對話內容略以：「（丙○○
      ：當然你沒照人家的合約，當然要賠，不然你跟人家說我
      房子不要買，你要賠或不賠？）郭許環：喔，這樣啊，不
      然你幫我領出來，你要賠人家10多萬，我才幫你出。（丙
      ○○：不必，不必出了。）郭許環：怎麼不必出？（丙○
      ○：我們就當打平了，就當我報答你的恩情。）郭許環：
      喔，報答我。（丙○○：以後我們就不要往來。）郭許環
      ：就像你跟我拿的那些錢，你幫我領出來的錢，你要賠人
      家就對。（丙○○：當然我要賠。）郭許環：喔，要賠就
      當你要報答我的恩情，以後你就不要跟我來往就對了？（
      丙○○：免來往了。）郭許環：喔，就為了錢？（丙○○
      ：你就要跟兒子生活，還跟我來往幹嘛。）郭許環：跟兒
      子生活，我跟你說好多次你不會聽話，跟兒子生活天公地
      道，也比較有身份，我要到你那裡，你公婆都要在一起，
      你是我的外孫女，嫁出去的外孫女你知道，你感覺到我有
      身份嗎？你想想看？」、「丙○○：妳現在有錢賣財產，
      妳兒子就來收收，妳有錢妳兒子就來收收，我沒錢喔，我
      這4 、5 年現了。妳兒子好命，我衰，妳跟別人說人家妳
      忘恩負義，妳放心，人家都放在心裡面在看。」、「郭許
      環：也沒有想出生後我把妳養大。（丙○○：我哪有妳狠
      ，妳比我狠。）郭許環：我狠妳啥？丙○○：這幾年來，
      妳兒子不理妳，因為他知道妳的房子沒賣掉、沒現金，現
      在是知道妳房子賣掉了有現金，厚，不得了，妳就整個這
      樣子逼我，欺負我，我跟妳講啦，夠了啦，我做這幾年來
      ，夠了啦，一個沒有人要的老人，我把她撿來養，養到今
      日，讓她有財產，身體好好，交給她兒子，讓她兒子，這
      樣很好，讓她從天上掉下的錢。」、「郭許環：喔，那這
      樣你嘛心肝很絕。（丙○○：我沒有狠，我為你好喔，你
      的錢分給你的子孫，我沒有拿到，反而我還賠很多。）」
      足認郭許環、丙○○2 人間，確因郭許環晚年仍選擇由先
      前相處不睦之親生兒子乙○○照料安養，丙○○為恐郭許
      環因此將財產全數交付乙○○，丙○○本身則可能分文未
      得，致其本身數年來照料郭許環所耗費之時間、金錢流於
      徒勞而心生不滿，雙方更因此萌生強烈衝突、芥蒂，益徵
      前開證人所證渠等於偶然間聽聞告訴人郭許環所述「丙○
      ○較乙○○孝順，要將財產留給丙○○」等語，要難認即
      係反應出郭許環與丙○○間互動之真相，而可逕認為告訴
      人郭許環之真意。是上開證人王進興、王復國、秦王寶珠
      、黃睿寬、黃睿泳、鄭耀舜所證，尚不足以為被告丙○○
      有利之認定。
（四）綜上所述，本件事證明確，被告犯行丙○○洵堪認定，應
      予依法論罪科刑。
二、查被告行為後，刑法及刑法施行法部分條文業經修正公布，
    並均於95年7 月1 日施行。修正後刑法第2 條第1 項之規定
    ，係規範行為後法律變更所生新舊法律比較適用之準據法，
    於修正後刑法施行後，應適用修正後刑法第2 條第1 項規定
    之「從舊從輕」之原則為比較；修正後刑法第2 條第2 項，
    則為同條第1 項之特別規定，於修正後刑法施行後，關於非
    拘束人身自由之保安處分，應依修正後刑法第2 條第2 項之
    規定，適用裁判時之法律。又修正後刑法第35條，乃刑之重
    輕之法定次序與標準，應適用裁判時之修正後刑法第35條之
    規定。修正後刑法第2 條第1 項係採「從舊從輕」原則，適
    用最有利於行為人之法律。既曰法律，自較刑之範圍為廣；
    除法律有特別規定者（如修正後刑法第2 條第2 項非拘束人
    身自由之保安處分適用裁判時法，修正後刑法施行法第9 條
    之3 規定之情形），應依其規定；或事關執行之緩刑之宣告
    ，或犯罪在刑法修正施行前，自首在刑法施行後之自首部分
    ，或程序之規定（程序從新，如刑法第40條沒收宣告之程序
    規定），應適用裁判時之修正後刑法之規定外；依修正後刑
    法第2 條第1 項比較時，應就「罪、刑」有關之共犯、未遂
    犯、連續犯、牽連犯、結合犯以及累犯加重、自首減輕暨其
    他法定加減原因（如身分加減）與加減例等一切情形，綜其
    全部之結果而為比較後，予以整體適用，不能割裂而分別適
    用有利益之條文。關於易科罰金之折算標準、易服勞役之折
    算標準及期限、罰金與死刑是否併予執行、多數有期徒刑定
    應執行之刑時之最高刑期之限制等之修正，事涉行為人易刑
    折算標準金額之多寡與期限之長短及定執行刑時能否就罰金
    刑併予執行或有期徒刑定應執行之刑時最高度之限制，亦均
    屬依修正後刑法第二條第一項所應比較適用法律之範圍。拘
    束人身自由之保安處分，並非屬修正後刑法第2 條第2 項規
    定應適用裁判時法之範圍，除有特別規定者外，亦屬應依修
    正後刑法第2 條第1 項比較適用之法律；從刑附屬於主刑，
    除法律有特別規定者外，依主刑所適用之法律（以上參考最
    高法院95年5 月23日刑事庭第8 次會議決議及最高法院24年
    上字第4634號、24年上字第5292號、27年上字第2615號判例
    ）。其次，法律有變更而須為新、舊法之比較以定其適用之
    目的，厥唯保障行為人之既有法律地位不致因法律之修正而
    惡化或受到更不利益之結果並兼謀行為人之利益，此為最高
    之價值，非必斤斤於法律體系適用之完整性，況或基於法規
    之性質，如程序性之法律、事涉執行之緩刑規定，依法理係
    均應適用新法，或因法律另有規定，如修正後刑法第2 條第
    2 項規定「非拘束人身自由之保安處分係適用裁判時之法律
    」，修正後刑法施行法第3 條之1 第2 項規定「於九十四年
    一月七日刑法修正施行前犯併合處罰數罪中之一罪，且該數
    罪均符合第四十一條第一項得易科罰金之規定者，適用九十
    年一月四日修正之刑法第四十一條第二項規定」，即有此情
    形係一律適用行為時法之舊法，由是可見遇有法律修正而須
    選擇適用新法或舊法時，應依法規之性質或視法律之規定各
    自決之，不受其他法規如何適用之羈絆，在選法適用時，本
    即寓有可據個別之特性而割裂分別適用新法或舊法之容許性
    ，縱令須為利、弊之比較以定如何適用之法規亦無不同，至
    數項經修正之法律須整體比較以同其新、舊法之適用俾維持
    法律體系之完整性，核係各該法律在適用上因具「依附及相
    互關聯」之特性使然，非屬新、舊法應比較利、弊藉資保障
    行為人之既有法律地位兼謀其利益之立法意旨所必然。準此
    以解，就「罪、刑」有關之規定諸如共犯、未遂犯、連續犯
    、牽連犯、結合犯以及累犯加重、自首減輕暨其他法定加減
    原因（如身分加減）與加減例等一切情形，應綜其全部之結
    果而為比較後，予以整體適用，不能割裂而分別適用有利益
    之條文，固如前述，惟究其緣由，實係著眼於因各該規定皆
    涉及犯罪之態樣、階段、罪數、法定刑得或應否加、減暨加
    減之幅度，並進而影響法定刑或處斷刑之範圍，換言之，各
    該「罪、刑」之規定須經綜合考量整體適用後，方能據以限
    定法定刑或處斷刑之範圍，嗣始得於該範圍內為一定刑之宣
    告，易詞以言，個別宣告刑雖屬單一之結論，然實係經綜合
    考量整體適用各相關「罪、刑」規定之所得，因之，宣告刑
    所據以決定之各相關「罪、刑」規定，顯具適用上之「依附
    及相互關聯」之特性，自須同其新、舊法之適用，第查，「
    易刑」或「定執行刑」係規範宣告刑得或應如何執行之法律
    ，核屬為刑之宣告後始生應否適用問題之規定，非屬宣告刑
    所據以決定因而須先行確定如何適用新、舊之法規，依其性
    質，在未為刑之宣告前亦無可能確定應否適用而預先選定須
    適用新或舊法，復無此必要，不寧唯是，該規定所涵攝之「
    小前提」係「宣告刑」，猶與「罪、刑」規定涵攝之「小前
    提」為「歷史社會事實」迥異，職是，「易刑」及「定執行
    刑」之規定，不論涵攝之「小前提」、決定應否適用之階段
    及適用後所得之法律效果，與「罪、刑」之規定皆不相侔，
    與之顯不具適用上之「依附及相互關聯」之特性，依前述，
    要毋須與「罪、刑」之規定同其新、舊法之適用，自得秉其
    本身之性質而各據應涵攝之「小前提」為新、舊、利、弊之
    比較後個別定其法律之適用，尤應敘明。茲首就與本案有關
    且於為刑之宣告前須先行及連帶確定應如何適用之法律修正
    情形列述如下：
（一）與罪、刑有關且須依修正後刑法第2 條第1 項規定為利、
      弊之比較以定如何適用之法律變更部分：
   1、修正前刑法第33條第5 款規定「罰金：（銀元）一元以上
      。」，復依罰金罰鍰提高標準條例第1 條前段規定提高為
      10倍，折算新臺幣為30元；修正後刑法第33條第5 款規定
      「罰金：新臺幣一千元以上，以百元計算之。」，現行刑
      法中有關於罰金刑之最低度刑之規定已有修正，自屬法律
      變更。
   2、準此，經綜合適用修正前、後之罪、刑相關規定予以比較
      ，就被告丙○○而言，修正後之規定顯非較修正前之規定
      對其有利，因之，依現行即修正後刑法第2 條第1 項前段
      規定，此部分自應整體適用修正前刑法之有關規定，合先
      敘明。
（二）毋須依修正後刑法第2 條第1 項規定為利、弊之比較以定
      如何適用之法律修正部分：
   1、有關罰金刑之幣別及其提高標準之準據亦經修正，修正前
      刑法分則各條文所定之罰金刑，其幣別原為「銀元」，又
      倘非屬72年6 月26日至94年1 月7 日間新增或修正之條文
      ，所定罰金數額並依罰金罰鍰提高標準條例第1 條前段規
      定提高為10倍，而依95年6 月14日修正公布、同年7 月1
      日施行之中華民國刑法施行法第1 條之1 規定：「中華民
      國九十四年一月七日刑法修正施行後，刑法分則編所定罰
      金之貨幣單位為新臺幣。九十四年一月七日刑法修正時，
      刑法分則編未修正之條文定有罰金者，自九十四年一月七
      日刑法修正施行後，就其所定數額提高為三十倍。但七十
      二年六月二十六日至九十四年一月七日新增或修正之條文
      ，就其所定數額提高為三倍。」。因修正前、後有關罰金
      刑部分之處罰輕重相同，並未影響國家刑罰權之範圍，僅
      屬法律之修正而非屬法律有變更。
三、核被告丙○○所為，係犯刑法第342 條第1 項背信罪。公訴
    意旨認被告丙○○係涉犯刑法第335 條第1 項之侵占罪嫌，
    惟查，侵占罪之構成要件，需行為人係侵占者係自己所持有
    之「他人之物」，惟本案中告訴人郭許環帳戶內之金錢，係
    為便於被告丙○○以其名義從事投資理財之故，經郭許環同
    意存入丙○○之帳戶而移轉所有權予丙○○，已屬丙○○所
    有，是丙○○嗣違背郭許環所託代為理財之事務而將受託處
    理之金錢據為己有，僅係違反受託人基於信賴關係產生之金
    錢返還義務，惟尚與侵占罪所稱侵占自己持有之「他人之物
    」有間，是公訴人此部分所認，尚有違誤，惟起訴之社會基
    本事實同一，爰變更起訴法條而為審判。爰審酌被告丙○○
    係由郭許環扶養成人，並受其年邁外婆郭許環之託，代為處
    理帳戶、金錢之管理事務，然竟僅因不滿郭許環將投靠其先
    前相處並不和睦之子乙○○，恐郭許環或因此將財產均給與
    乙○○，致其本身長年照料郭許環生活起居之付出未獲回報
    ，即擅將郭許環帳戶內用以安養頤年之積蓄1,500 萬餘元提
    歸己有，致郭許環受有上開財產上之重大損害，且迄未與告
    訴人郭許環或其繼承人乙○○等人達成和解，犯後猶飾詞卸
    責、否認犯行，犯後態度不佳等一切情狀，量處如主文所示
    之刑。又被告丙○○所為本件犯行，雖係中華民國九十六年
    罪犯減刑條例（下稱減刑條例）第3 條第1 項第15款所規定
    之刑法第34 2條第1 項背信罪，其犯罪時間且在96年4 月24
    日以前，惟宣告刑既逾有期徒刑1 年6 月，依前述減刑條例
    之規定即不得減刑，附此敘明。
據上論斷，應依刑事訴訟法第299 條第1 項前段、第300 條，修
正後刑法第2 條第1 項前段，刑法第342 條第1 項，刑法施行法
第1 條之1 第1 項、第2 項前段，判決如主文。
本案經檢察官黃珮如到庭執行職務。
中    華    民    國    98    年    7     月    16    日
                  刑事第十一庭審判長法  官  蔡榮澤
                                    法  官  汪曉君
                                    法  官  林蕙芳
以上正本證明與原本無異。
如不服本判決應於收受判決後10日內向本院提出上訴書狀，並應
敘述具體理由。其未敘述上訴理由者，應於上訴期間屆滿後20日
內向本院補提理由書 (均須按他造當事人之人數附繕本)「 切勿
逕送上級法院」。
                                    書記官  莊凱男
中    華    民    國    98    年    7     月    27    日
附錄法條：
中華民國刑法第342條
（背信罪）
為他人處理事務，意圖為自己或第三人不法之利益，或損害本人
之利益，而為違背其任務之行為，致生損害於本人之財產或其他
利益者，處5 年以下有期徒刑、拘役或科或併科1 千元以下罰金
。
前項之未遂犯罰之。


司法院資訊處製作；財團法人民間司法改革基金會備份。
